【裁判字號】    97,重上,92
【裁判日期】    980303
【裁判案由】    租佃爭議
【裁判全文】
臺灣高等法院臺南分院民事判決  97年度重上字第92號
上  訴  人  丙○○
訴訟代理人  許安德利  律師
            許世    律師
被 上訴 人  財政部國有財產局台灣南區辦事處台南分處
法定代理人  乙○○
訴訟代理人  甲○○
上列當事人間租佃爭議事件，上訴人對於中華民國97年9月24日
台灣台南地方法院（97年度訴字第372號）第一審判決提起上訴
，本院於98年2月17日言詞辯論終結，判決如下：
    主  文
上訴駁回。
第二審訴訟費用由上訴人負擔。
    事實及理由
一、被上訴人起訴主張：兩造就被上訴人管理之系爭坐落台南市
    安南區○○段619地號、面積8459.93平方公尺土地（下稱系
    爭土地）訂有國有養地租賃契約，租期自民國（下同）89年
    2月16日起至104年12月31日止。惟上訴人竟於95年間在系爭
    土地上搭建門牌號碼為台南市安南區○○○○路148之l號、
    房屋本體部分佔系爭土地之面積一樓為108點71平方公尺、
    二樓98.79平方公尺、門廊部分為21點08平方公尺、鐵皮部
    分為13點76平方公尺、合計共佔系爭土地面積為143點55平
    方公尺（見如附圖之台南市安南地政事務所97年8月7日之土
    地複丈成果圖）之磚造二層樓房（下稱系爭樓房），並向台
    南市稅捐稽徵處以「住家用」申報稅籍，並非作為養殖使用
    ，已違反耕地三七五減租條例第16條第1、2項應自任耕作之
    規定致系爭租賃契約無效，爰求為判決確認兩造上開系爭租
    賃契約無效等語（原審為被上訴人勝訴之判決，確認兩造就
    系爭土地之租約關係不存在，上訴人不服，請求廢棄原判決
    ，駁回被上訴人在第一審之訴）。
二、上訴人則以：因養殖之漁塭常遭竊且報警時須提供門牌，才
    搭建系爭樓房作為儲藏室及作晒網室使用並申請門牌，復因
    不知法令才申報稅籍為「住家用」，且曾向國有財產局申請
    建造，系爭樓房確係作農舍使用等語，資為抗辯。
三、兩造不爭執事項：
  (一)兩造就被上訴人管理之系爭土地訂有上開系爭租賃契約，租
    期自89年2月16日起至104年12月31日止，面積8549.93平方
    公尺，全部為漁塭。
  (二)上訴人於95年4、5月間在系爭土地上搭建水泥磚造（二樓鐵
    皮）之系爭樓房，面積位置如附圖之97年8月7日安南地政事
    務所複丈成果圖所載（見本院卷第27頁）。
四、得心證之理由：
  (一)被上訴人主張上訴人在系爭土地上搭建上開系爭樓房，且就
    系爭樓房申設門牌及以「住家用」申報稅籍等情，業據提出
    台南市稅捐稽徵處安南分處稅籍資料（見原審卷第24、25頁
    ）、會勘紀錄（見原審卷第23頁）、現場相片18幀（見原審
    卷第27至29頁）為憑，上訴人就此部分並不爭執，惟辯稱：
    搭建系爭房舍係作為養殖使用等情；經查：
  1.按國有出租耕、林、養地為避免變相做建地使用，不予同意
    承租人興建農舍；如欲建造相關農業、林業、養殖設施使用
    ，應於搭建前填具申請書先行申請，並應檢附建築圖說：標
    明興建之項目、位置、面積、構造、高度、深度及簡略示意
    圖等文件向出租機關申辦，國有出租耕林養地同意興建相關
    農業林業養殖設施審查作業要點第2點、第3點及第6點分別
    定有明文。依上訴人所搭建之系爭樓房稅籍資料顯示，上訴
    人申報系爭樓房之稅籍時，系爭樓房已有門牌，有該申請書
    附卷可稽（見原審卷第25頁）；又系爭樓房取得稅籍之日期
    為96年1月26日，而上訴人向被上訴人提出申請「新建養殖
    用之管理室、儲藏室、晒網室」之日期卻在其後之96年1月3
    1日（見原審卷第71頁），顯已在系爭樓房搭建完畢、申設
    門牌及取得稅籍之後，核與上開「國有出租耕、林、養地為
    避免變相做建地使用，不予同意承租人興建農舍」之規定有
    所違背，上訴人變相做建地使用，亦可見被上訴人主張上訴
    人建造系爭樓房並未事先申請乙節，應屬有據。
  2.又上開系爭土地上之系爭樓房，係屬水泥磚造（二樓鐵皮屋
    ）實際佔用系爭土地面積達143點55平方公尺之二層樓房屋
    ，內設有獨立之廚房及門廊、一樓置有餐桌椅、有電視、二
    樓置有雙人床、衣櫃及梳妝台等居住設備等情，業經原審現
    場勘驗，並製有勘驗筆錄在卷（見原審卷第94頁），復有台
    南市安南地政事務所97年8月7日之土地複丈成果圖在卷可稽
    （見原審卷第96頁），是依系爭樓房之內外設施及所使用之
    建材，雖上訴人確在其內放置一些漁具及漁網，亦難認定系
    爭樓房僅係單純作為儲藏室及作晒網室之用。上訴人雖又辯
    稱系爭樓房並未申裝用水、用電，無法居住使用云云，經本
    院向台灣自來水公司第六區管理處台南服務所函詢上情，固
    經該公司函覆稱：系爭樓房並未申裝用水，有該公司台水六
    台南服字第09700025140號函附卷可稽；惟經本院向台灣電
    力股份有限公司台南區營業處函詢上情，經該公司函覆稱：
    「．．二、經以台南市○○○○路148之1號地址查無申設用
    電，惟改以台南市○○段619地號查得該地號共申請2個電表
    ，目前用電戶名均係「丙○○」，用電用途同為水產養殖業
    。三、至於申請用電日期，電號00-00-0000-000因原始申請
    用電憑證逾保存年限業已銷毀，惟據本公司現有電腦資料記
    載，新設日期為77年7月；另一電號00-00-0000-000新設日
    期則為94年7月，謹請酌參。」，有該D台南字第0971200186
    1號函附卷可稽（見本院卷第33、34頁）。可見其在94年7月
    新設電表，非不可能係供系爭樓房之使用，此從其室內裝有
    燈具設施可供照明即明，有其現場相片附卷可憑（見原審卷
    第27頁）；再依系爭樓房現況照片所示，系爭樓房內置有流
    理台等設施，縱未再申裝用水，亦難認全無可供居住使用情
    形。況按所謂「農舍」，係指以耕作為目的或為便利耕作所
    建之「簡陋房屋」，以供堆置農具、肥料或臨時休息之用（
    最高法院64年台上字第571號判例及96年度台上字第2595號
    判決參照），系爭樓房係屬水泥磚造結構，不論外觀及內部
    設備均與一般住家無異，已非單純堆置漁網、漁具之倉庫甚
    明；再者，縱認系爭樓房為「農舍」，依上開作業要點第3
    點規定，系爭土地亦不得任意興建農舍，上訴人違反兩造約
    定作非養殖使用，洵非無據。
  (二)按承租人應自任耕作，並不得將耕地全部或一部轉租於他人
    ，違反此項約定者，原訂租約無效，得由出租人收回自行耕
    種或另行出租。耕地三七五減租條例第16條第1項及第2項前
    段分別定有明文。又上開減租條例第1條所謂耕地之租佃，
    即土地法第106條所稱之耕地租用，包括漁牧，乃指以自任
    耕作為目的，約定支付地租，使用他人之農地而言，故耕地
    租賃，承租人應以耕地供耕作之用，如承租人變更耕作之使
    用目的，改充耕作以外之使用，即屬不自任耕作，是承租人
    如未經出租人同意，逕將承租之土地建築房屋居住，或供其
    他非耕作之用，均在不自任耕作之列，致變更耕地原有性質
    ，即屬違反耕地租佃契約，不自任耕作（最高法院91年度台
    上字第1447號判決參照）。又耕地三七五減租條例第16條第
    2項所謂原訂租約無效，係指承租人違反前項所定不自任耕
    作或轉租之限制時，原訂租約無待於終止，當然向後失其效
    力，租賃關係因而歸於消滅而言。非謂租賃關係自始不存在
    。故出租人應有租賃物返還請求權，此觀諸同條項後段「得
    由出租人收回自行耕種或另行出租」之規定自明（最高法院
    80年台上字第15號判例參照）。本件上訴人在系爭土地上搭
    建系爭樓房，並非供養殖使用，業如前述，則被上訴人依前
    揭耕地三七五減租條例第16條第1項及第2項前段之規定主張
    系爭租賃契約無效一節，於法有據。上訴人雖抗辯頂多只是
    農舍不合法，我們可以拆掉，拆掉之後就合法了，並不是整
    個契約無效云云，兩造系爭租賃契約既已因上訴人之違背規
    定，變相將系爭土地作建地使用而致契約向後（未來）全部
    無效，不因上訴人之事後拆除系爭樓房而可以回復，上訴人
    之抗辯，既於法不合，自不足採。
五、綜上所述，被上訴人主張上訴人在系爭土地興建系爭樓房，
    使系爭土地違法供作建地使用而非供養殖使用，上訴人已違
    反前開承租人應自任耕作之規定，並無不合，依耕地三七五
    減租條例第16條第2項規定，兩造間之系爭土地租賃契約應
    已全部無效。上訴人所為抗辯，並不足採。從而，被上訴人
    請求確認兩造就系爭土地之租賃契約關係不存在，為有理由
    ，應予准許。原審為上訴人敗訴之判決，經核並無不合，上
    訴意旨猶執前詞指摘原判決不當，請求將原判決廢棄改判，
    為無理由，應予駁回。
六、本件事證已臻明確，兩造其餘攻擊、防禦方法及舉證，核與
    判決之結果不生影響，爰毋庸一一論述，附此敘明。
據上論結，本件上訴為無理由，依民事訴訟法第449條第1項、第
78條，判決如主文。
中    華    民    國    98    年    3     月    3     日
                  民事第三庭  審判長法  官  陳  光  秀
                                    法  官  李  文  賢
                                    法  官  莊  俊  華
上為正本係照原本作成。
如對本判決上訴，須於判決送達後20日內向本院提出上訴狀，未
表明上訴理由者，應於上訴後20日內，向本院提出理由書（須附
繕本）。依法應委任律師為訴訟代理人，始得上訴。
中    華    民    國    98    年    3     月    5     日
                                    書記官  吳  銘  添
【附記】
民事訴訟法第466條之1：
(1)對於第二審判決上訴，上訴人應委任律師為訴訟代理人。但上
  訴人或其法定代理人具有律師資格者，不在此限。
(2)上訴人之配偶、三親等內之血親、二親等內之姻親，或上訴人
  為法人、中央或地方機關時，其所屬專任人員具有律師資格並
  經法院認為適當者，亦得為第三審訴訟代理人。
民事訴訟法第466條之2：
  上訴人無資力委任訴訟代理人者，得依訴訟救助之規定，聲請
  第三審法院為之選任律師為其訴訟代理人。


司法院資訊處製作；財團法人民間司法改革基金會備份。
